臺灣桃園地方法院民事判決　　　　　　　93年度訴字第1704號
原　　　告　　乙○○
被　　　告　　甲○○
上列當事人間債務人異議之訴事件，本院於民國94年4 月27日言
詞辯論終結，判決如下：
    主  文
本院九十三年度執字第一九０七一號給付票款強制執行事件所為
之強制執行程序應予撤銷。
訴訟費用由被告負擔。
    事  實
甲、原告方面：
一、聲明：
（一）本院93年度執字第19071號所為之強制執行程序應予撤銷
      。
（二）訴訟費用由被告負擔。
二、陳述：
    被告甲○○於民國（下同）89年8 月1 日，曾與訴外人丙○
    ○就本件債務協議由丙○○承擔，並由丙○○簽發面額新台
    幣（下同）615,000 元之本票乙紙交予被告，換回原告前交
    予被告做為借款擔保之本票八紙，從而本件債務即與原告無
    關。然被告竟於嗣後持其前對原告聲請之本票裁定（即系爭
    八張本票，金額共計615,000 元）作為執行名義，先取得債
    權憑證，再以該債權憑證向鈞院聲請以93年度執字第19071
    號給付票款強制執行事件對原告之財產實施強制執行，爰依
    強制執行法第14條之規定，提起本件債務人異議之訴，訴請
    撤銷上開強制執行程序。
三、證據：聲請傳喚證人丙○○。
乙、被告方面：
一、聲明：
（一）原告之訴駁回。
（二）訴訟費用由原告負擔。
二、陳述：
    被告固於89年8 月1 日，收受訴外人丙○○簽發之本票並換
    回原告之本票八張，然並非因此即免除原告所負債務。被告
    此舉乃因已取得對原告之債權憑證，若要丙○○代為清償亦
    無不可，況被告尚執有原告之借據，是以，若丙○○未為清
    償，則被告仍得向原告請求清償系爭債務。今丙○○簽發之
    本票未能兌現，則原告所負債務仍然存在，從而被告自得向
    原告請求清償系爭債務。
三、證據：提出借據影本二份為證。
丙、本院依職權調取本院93年度執字第19071 號給付票款強制執
    行事件卷宗一件。
    理  由
一、本件原告起訴主張：伊姐潘淑貞前於87年、88年間因急需現
    金週轉，陸續以伊之名義向被告借款共615,000 元並簽發本
    票共八張交予原告收執，此係經原告同意，並為被告所知悉
    之事實，而本件涉及刑事詐欺部分，業經法院判決無罪確定
    在案。又被告就本件債務，曾於89年8 月1 日與原告及訴外
    人丙○○達成共識，上開債務由丙○○負責償還，概與原告
    無關，被告並同意歸還原告系爭本票八張，是被告與丙○○
    係成立免責之債務承擔契約，原告自此即脫離系爭債務關係
    。惟被告嗣後竟持系爭八張本票之本票裁定作為執行名義，
    聲請鈞院以93年度執字第19071 號給付票款強制執行事件對
    原告之財產實施強制執行，然系爭債務如前所述已由丙○○
    承擔，被告自不得再向原告請求清償，為此提起債務人異議
    之訴，請求判決如聲明所示等語。
二、被告則以：本件原告為免除其姐潘淑貞詐欺刑責，在該案審
    理時證稱其姐持伊之身分證及印章以其名義借款係經其事先
    同意所為，且其姐以其名義簽發本票作為債務擔保一事，亦
    為其事後所同意，而使其姐潘淑貞獲無罪判決。然原告不願
    承擔該債務，遂要求其姐夫丙○○出面解決，由於被告已取
    得對原告之債權憑證，若由丙○○代為清償亦無不可，因而
    同意由丙○○簽立面額615,000 元本票乙紙換回原告之本票
    八張，然被告並無免除原告系爭債務之意思。今因丙○○未
    能清償系爭債務，則原告所欠被告之債務並未消滅，被告自
    得向原告請求系爭債務，並對其財產強制執行等語，資為抗
    辯。
三、查原告前於87年、88年間先後同意其姐潘淑貞以其名義向被
    告借款共615,000 元，並簽發本票八張作為債務擔保交與被
    告收執。被告嗣於89年8 月1 日就系爭八張本票聲請本票裁
    定，並於89年9 月20日確定在案；而雙方另於89年8 月1 日
    就本件債務成立協議，由訴外人丙○○簽發面額615,000 元
    本票一紙交予被告，換回原告之八張面額共計615,000 元之
    本票等情，為兩造所不爭執，並有被告所提出之借貸契約、
    借據影本各一件附卷為憑，復經本院依職權調閱本院93年度
    執字第19071 號給付票款強制執行卷宗核閱無訛，自堪信為
    真實。而按執行名義無確定判決同一效力者，於執行名義成
    立前，如有債權不成立或消滅或妨礙債權人請求之事由發生
    ，債務人亦得於強制執行程序終結前提起異議之訴，強制執
    行法第14條第2 項定有明文。查本件被告即債權人係持前對
    原告取得之本票裁定為執行名義，而對原告聲請強制執行，
    已如前述，則揆諸前開規定，原告既主張於該執行名義成立
    前（即89年9 月20日），有消滅或妨礙債權人請求之事由發
    生，自得於強制執行程序終結前，向本院對債權人提起異議
    之訴，合先敘明。
四、次查，原告主張其對被告所負之債務615,000 元，前於89年
    8 月1 日已協議由訴外人丙○○承擔，被告亦已返還八張本
    票予原告，是原告對被告已不負任何債務，被告自不得於事
    後再持臺灣臺南地方法院89年度票字第4703號本票裁定為執
    行名義向原告為強制執行乙節，為被告所否認，並主張其僅
    同意丙○○得代為清償，並未免除原告之債務等語置辯。是
    以，本件主要爭點乃：被告與丙○○之間究係成立免責之債
    務承擔，抑或併存之債務承擔關係？茲論述如下：
（一）按債務承擔，在學理上有免責的債務承擔及非免責的債務
      承擔之別，前者於契約生效後原債務人脫離債務關係，後
      者有稱為併存之債務承擔，指第三人加入債務關係與原債
      務人併負同一之債務，原債務人並未脫離債務關係。前者
      為民法第300 條明定於法典內，後者民法典則未形諸法文
      。又最高法院23上字3008號判例謂「債務承擔契約，係以
      移轉債務於第三人為目的之契約，第三人與債權人間一有
      此項契約之成立，債務即移轉於第三人，嗣後原債務人既
      不復負擔債務，債權人自不得更向原債務人請求履行。」
      ，其所揭櫫者亦屬前者之免責債務承擔。因之在債務承擔
      事件之認事用法上，如非當事人間另有特約係屬非免責之
      債務承擔，原則上均應解係屬民法第300 條所明定之免責
      債務承擔。又依民事訴訟之舉證責任分配原則，主張原則
      或常態之事實者，無庸負舉證之責，主張例外或變態之事
      實者，則應負舉證之責。（臺灣高等法院台中分院86年度
      上字第536 號判決參照）
（二）查兩造於89年8 月1 日成立協議，由丙○○簽發面額615,
      000 元本票乙紙交予被告，並換回原告之本票八張，此事
      實為兩造所不爭執；又依證人丙○○證述：「當初原告與
      被告間之債務關係移轉到我身上由我來清償，所以簽發本
      票給被告，所以我要求被告將乙○○開具之本票交還」、
      「當初簽發本票就是代表債權債務移轉到我身上」等語，
      可知丙○○簽發本票交予被告之意思乃為承擔債務人即原
      告所負615,000 元債務。而按本票為絕對的有價證券，其
      權利之利用，與本票之占有有不可分離之關係；又本票屬
      有價證券，具有繳回證券性質，亦即票據權利受償時，應
      將本票交還清償票款之債務人。本件被告既收受丙○○所
      簽發面額615,000 元之本票，並將原告之八張本票交還原
      告收執，衡諸常情，應有免除債務人即原告負擔債務之意
      思，又被告復未舉證有何「非免責債務承擔」之約定，則
      揆諸前開說明，應認被告與丙○○之間係成立民法第300
      條所規定「免責之債務承擔」。
五、按「第三人與債權人訂立契約承擔債務人之債務者，其債務
    於契約成立時，移轉於該第三人」，民法第300 條定有明文
    ；而債務承擔契約，係以移轉債務於第三人為目的之契約，
    第三人與債權人間一有此項契約之成立，債務即移轉於第三
    人，嗣後原債務人既不復負擔債務，債權人自不得更向原債
    務人請求履行，最高法院著有23年上字第3008號判例。本件
    如前所述，被告與訴外人丙○○於89年8 月1 日就原告未清
    償之債務，既合意由丙○○簽發本票以供清償，並換回原告
    之本票八張，堪認其二人間已成立債務承擔契約甚明。是依
    上開說明，原告就本件未清償之債務於89年8 月1 日時即移
    轉於丙○○，嗣後原告對被告即不負有債務，此自屬消滅被
    告對原告請求之事由。從而，原告主張被告所持對其所取得
    之臺灣臺南地方法院89年度票字第4703號本票裁定執行名義
    ，於該執行名義成立前（89年9 月20日），因丙○○已承擔
    其債務，而發生消滅或妨礙債權人對其請求之事由，而於強
    制執行程序終結前對被告提起債務人異議之訴，請求撤銷本
    院93 年 度執字第19071 號所為之強制執行程序，為有理由
    ，應予准許。
六、本件事證已臻明確，兩造其餘攻擊防禦方法及舉證，核於判
    決結果不生影響，故不予逐一論述，併此敘明。
據上論結，原告之訴為有理由，依民事訴訟法第78條，判決如主
文。
中　　華　　民　　國　　94　　年　　5 　　月　　11　　日
                  民事第三庭    法　官　張益銘
以上正本係照原本作成
如對本判決上訴，須於判決送達後20日內向本院提出上訴狀
中　　華　　民　　國　　94　　年　　5 　　月　　11　　日
                                書記官　陳純姃
